【裁判字號】    95,重訴,73
【裁判日期】    970430
【裁判案由】    確認買賣關係不存在等
【裁判全文】
臺灣臺北地方法院民事判決              95年度重訴字第73號
原      告  乙○○○○○ ○○.
                        tre.
法定代理人  甲○○○○ ○○○.
                        tre.
訴訟代理人  顧立雄律師
複代理人    經雯貴律師
            黃舒瑜律師
            蕭憲文律師
被      告  戊○○
            丁○○
            丙○○
                        8樓
上二人共同
訴訟代理人  張德銘律師
上列當事人間確認買賣關係不存在等事件，本院於中華民國97年
4月16日言詞辯論終結，判決如下：
    主  文
確認被告戊○○與被告丁○○間於民國九十三年三月十一日所為
之買賣關係不存在。
確認被告戊○○與被告丁○○以買賣為原因就坐落台北市○○區
○○段二小段0000-0000地號土地權利範圍應有部分萬分之二百
一十三及其上台北市大安區00000-000建號門牌號碼為台北市○○路○段一百一十五號十樓之建物，於民國九十三年四月五日所
為之所有權移轉登記無效。
確認被告丁○○與被告丙○○間以買賣為原因就坐落台北市○○
區○○段二小段0000-0000地號土地權利範圍應有部分萬分之二
百一十三及其上台北市大安區00000-000建號門牌號碼為台北市
○○路○段一百一十五號十樓之建物，於民國九十三年四月五日
所為之所有權移轉登記無效。
原告其餘之訴駁回。
訴訟費用由被告負擔十分之九，餘由原告負擔。
    事實及理由
壹、程序部分
一、訴狀送達後，原告不得將原訴變更或追加他訴，但請求之基
    礎事實同一者，不在此限，民事訴訟法第255條第1項第2款
    定有明文。查原告於訴狀送達後，就先位聲明第2項追加聲
    明「被告丁○○應將上開不動產所有權移轉登記塗銷」，先
    位聲明第3項追加聲明「確認被告丁○○與被告丙○○以買
    賣為原因就坐落臺北市○○區○○段二小段0000-0000地號
    土地權利範圍應有部分213/10000及其上臺北市大安區00000
    000建號門牌號碼為臺北市○○路○段115號10樓之建物，於
    民國94年7月27日所為之所有權移轉登記無效」，「被告丙○○應將上開不動產之所有權移轉登記予被告戊○○」變更
    為「被告丙○○應將上開不動產所有權移轉登記塗銷」；備
    位聲明第2項追加「被告丁○○應將上開不動產所有權移轉
    登記塗銷」，備位聲明第3項「被告丙○○應將上開不動產
    之所有權移轉登記予被告戊○○」變更為「被告丙○○應將
    上開不動產之所有權移轉登記予以塗銷」，所請求之基礎事
    實皆屬同一，其追加及變更於法並無不合，自應准許，核先
    敘明。
二、本件被告戊○○經合法通知未於言詞辯論期日到場，核無民
    事訴訟法第386條各款所列情形，爰依原告之聲請，由其一
    造辯論而為判決。
三、按確認法律關係成立或不成立之訴，如有即受確認判決之法
    律上利益，縱其所求確認者為他人間之法律關係，亦非不得
    提起。（最高法院32年上字第3165號判例參照）本件原告主
    張其對被告戊○○有美金1,038萬925元之債權，並主張被告
    等之行為影響及原告之債權，其提起本件確認之訴，雖係確
    認之標的係被告間之法律關係爭議，然而揆諸上開說明，仍
    具有訴之利益，是其提起本件確認之訴為合法，併予敘明。
貳、實體部分
一、原告主張：原告於民國 91 年 12 月 20 日予被告戊○○、
    訴外人福方股份有限公司（下稱福方公司）、訴外人 Ever
    Wealth Management Limited （下稱 Ever Wealth）簽訂
    Purchase Agreement （下稱買賣契約），被告戊○○及訴
    外人福方公司為訴外人 Ever Wealth 之連帶保證人。為擔
    保訴外人 Ever Wealth 對該買賣契約之履行，Ever Wealth
    於 91 年 12 月 27 日與 The Law Cebenture Trust
    Corporation p.l.c. （下稱受託人）簽訂 Security Trust
    Deed （下稱信託契約）；訴外人 Ever Wealth 復於同日與
    被告戊○○、訴外人福方公司簽訂 Instrument （下稱本契
    約），並將信託契約及本契約之內容並定入買賣契約中，成
    為買賣契約之一部分。嗣訴外人 Ever Wealth 違反前開信
    託契約及本契約，依約如 Ever Wealth 違反信託契約所約
    定之義務，經原告通知 Ever Wealth 後，其債務即視為到
    期。原告雖請求 Ever Wealth 依約履行，然未獲清償，原
    告自得請求被告戊○○負保證人之清償責任。詎料被告戊○○遲未清償該債務，並於 93 年 3 月 11 日以買賣為由，
    將其所有坐落於臺北市○○區○○段二小段 0000-0000 地
    號土地（權利範圍應有部分 213/10000）及其上臺北市大安
    區 00000-000 建號（門牌號碼為臺北市○○路○段 115 號
    10 樓）之建物（下稱系爭房地）移轉予被告丁○○，被告
    丁○○又於 94 年 7 月 28 日以買賣為原因移轉登記予被
    告丙○○。被告丁○○與被告丙○○對於被告戊○○與原告
    有上開債務之事知之甚詳，顯見被告戊○○係惡意脫產，與
    被告丁○○間基於通謀須為意思表示而簽訂該買賣契約，被
    告丙○○亦係基於協助被告戊○○脫產之目的而予被告丁○○為買賣行為，是其買賣之債權契約與物權契約均無效，原
    告為被告戊○○之債權人，因被告戊○○處分其財產而受有
    無法獲清償之不利益，對於前開被告間就系爭房地買賣行為
    之無效，自有確認利益，並得代位被告戊○○請求被告丁○○、被告丙○○塗銷系爭房地之移轉登記。被告丙○○為訴
    外人福方公司之股東，故意以背於善良風俗之方式協助被告
    戊○○脫產，原告並得依侵權行為之規定對被告丙○○行使
    權利。退步言之，縱被告戊○○與被告丁○○就系爭不動產
    之買賣行為非屬無效，亦屬債害債權行為，被告得撤銷之等
    語。爰依民法第 242 條、第 767 條、第 184 條，為先位
    聲明：（一）確認被告戊○○與被告丁○○間於 93 年 3
    月 11 日所為之買賣關係不存在；（二）確認被告戊○○與
    被告丁○○以買賣為原因就坐落臺北市○○區○○段二小段
    0000-0000 地號土地權利範圍應有部分 213/10000 及其上
    臺北市大安區 00000000 建號門牌號碼為臺北市○○路○段
    115 號 10 樓之建物，於民國 93 年 4 月 5 日所為之所有
    權移轉登記無效。被告丁○○應將上開不動產所有權移轉登
    記塗銷；（三）確認被告丁○○與被告丙○○以買賣為原因
    就坐落臺北市○○區○○段二小段 0000 -0000 地號土地權
    利範圍應有部分 213/10000 及其上臺北市大安區 00000000
    建號門牌號碼為臺北市○○路○段 115 號 10 樓之建物，
    於民國 94 年 7 月 27 日所為之所有權移轉登記無效。被
    告丙○○應將上開不動產所有權移轉登記塗銷。次依民法第
    244 條，為備位聲明：（一）被告戊○○與被告丁○○間於
    93 年 3 月 11 日所為之買賣行為應予撤銷；（二）被告戊○○與被告丁○○以買賣為原因就坐落臺北市○○區○○段
    二小段 0000-0000 地號土地權利範圍應有部分 213/10000
    及其上臺北市大安區 00000000 建號門牌號碼為臺北市○○
    路○段 115 號 10 樓之建物，於民國 93 年 4 月 5 日所
    為之所有權移轉行為，應予撤銷。被告丁○○應將上開不動
    產所有權移轉登記塗銷；（三）被告丙○○應將上開不動產
    之所有權移轉登記予以塗銷。
二、被告丁○○、被告丙○○則以：（一）否認被告戊○○對原
    告有保證債務，且原告在香港地區已向前揭契約之主債務人
    Ever Wealth及福方公司求償，難謂被告戊○○仍對原告有
    債務存在；（二）原告之先位聲明係請求確認過去之法律關
    係，於法無據；（三）被告戊○○與被告丁○○之間、被告
    丁○○與被告丙○○之間係通謀虛偽意思表示而成立買賣契
    約；（四）被告戊○○出賣系爭房地予被告丁○○後，被告
    丁○○已將系爭房地再出賣給被告丙○○，原告行使民法第
    244條第2項之撤銷權，請求撤銷被告戊○○與被告丁○○之
    買賣行為，並無實益，欠缺權利保護之要件；（五）原告並
    非被告丁○○與被告丙○○之債權人，自不能撤銷被告丁○○與被告丙○○間之有償行為；（六）原告行使撤銷權，已
    逾一年之除斥期間等語，資為抗辯。並聲明：原告之訴均駁
    回。
三、被告戊○○未於言詞辯論期日到場，亦未提出任何書狀為聲
    明陳述。
四、本件經本院於96年5月15日言詞辯論期日與兩造整理爭點，
    不爭執之事實如下：
（一）被告戊○○於93年4月5日以買賣為原因，就系爭房地辦理
      所有權移轉登記予被告丁○○。
（二）被告丁○○於94年7月28日以買賣為原因，就系爭房地辦理
      所有權移轉登記予被告丙○○。
（三）被告戊○○自91年6月20日起擔任訴外人福方公司之董事，
      自93年7月19日起擔任董事長；被告丁○○及被告丙○○均
      為福方公司之股東。
（四）訴外人福方公司於91年12月間另向安泰商業銀行股份有限
      公司（下稱安泰銀行）貸款8500萬元，被告戊○○除任該
      債務之連帶保證人外，並提供系爭房地設定3480萬元之最
      高限額抵押權。該筆貸款後由訴外人福方汽車工業股份有
      限公司於93年9月7日清償完畢。
五、本件兩造之爭點如下：
（一）1.被告戊○○對原告是否負有債務？如有，金額為若干？
      2.就被告戊○○對原告負連帶保證人責任之債務，原告是
        否已從主債務人或他保證人處獲償？
（二）先位聲明部分
      1.（1）被告戊○○與被告丁○○之間是否為通謀虛偽意思
             表示而為買賣？
        （2）如果是，被告丙○○是否知悉此事？被告丙○○
             是否得主張信賴系爭房地之登記？
        （3）被告丁○○與被告丙○○之間是否通謀虛偽意思
             表示而為買賣？
        （4）如果被告丁○○與被告丙○○之間並非基於通謀
             虛偽意思表示而為買賣，原告是否仍得代位被告
             戊○○，以被告戊○○與丁○○之間之買賣契約
             無效，向被告丙○○請求返還或塗銷所有權移轉
             登記？
        （5）如果被告丁○○與被告丙○○之間確實係基於通
             謀虛偽意思表示而為買賣，被告戊○○得對被告
             丙○○請求塗銷移轉登記？原告得否代位被告楊
             健志為請求？
      2.（1）被告丙○○是否故意協助被告戊○○脫產，而侵
             害原告之權利？
        （2）如是，被告丙○○之損害賠償責任內容為何？
（三）備位聲明部分
      1.被告戊○○與被告丁○○之間之行為係有償或無償？如
        係有償，被告戊○○於買賣時是否明知有損害原告之權
        利？被告丁○○是否亦知其情事？
      2.被告丙○○是否善意信賴系爭不動產之登記？
      3.被告丙○○是否屬於民法第244條第4項之轉得人？如是
        ，其於與被告丁○○買賣時是否知有撤銷原因？
六、原告對被告戊○○確有保證債權存在：
（一）查原告前於91年12月20日與被告楊建志、訴外人福方公司
      及訴外人Ever Wealth Management Limited（下稱Ever
      Wealth）簽訂PURCHASE AGREEMENT（下稱買賣契約），契
      約標的為Ever Wealth所發行，得轉換ForefrontInternat
      ional Holdings Limited（下稱FIHL）股份而於94年到期
      之美金1000萬元加計百分之二有擔保可轉換公司債，被告
      戊○○及訴外人福方公司依約係訴外人Ever Wealth之連
      帶保證人，原告並已登記為前開公司債之持有人，此為被
      告所不爭執，又為擔保訴外人Ever Wealth對前開買賣契
      約之履行，Ever Wealth嗣於91年12月27日與訴外人The
      Law Debenture Trust Corporation p.l.c.（下稱受託人
      ）簽訂SECURITY TRUST DEED（下稱信託契約），約定
      Ever Wealth將一定數額之FIHL股票信託予受託人，該等
      股票並存放於保管帳戶中，藉以作為前開買賣標的即Ever
      Wealth所發行公司債之擔保。訴外人Ever Wealth復於同
      日與被告戊○○、訴外人福方公司簽訂INSTRUMENT（下稱
      本契約），且信託契約及本契約之內容並訂入買賣契約中
      ，成為買賣契約之一部份。而訴外人Ever Wealth違反契
      約，未依原告之催告於93年4月2日前補足22,173,803股之
      FIHL股票於保管帳戶。且嗣後Ever Wealth及另一保證人
      福方公司皆經宣告破產在案，致原告迄今仍未獲清償，依
      契約第21條規定，被告戊○○自應負保證人之清償責任。
      等情，業據原告提出該等買賣契約書、信託契約書等文件
      之影本為證。且參諸另案原告聲請宣告訴外人福方公司破
      產之訴訟，台灣板橋地方法院以93年破字第31號裁定認定
      ：「本件聲請人主張其為相對人債權人乙節，業據其提出
      91年12月20日聲請人與第三人Ever Wealth簽訂之
      Purchase Agreement、91年12月27日Ever Wealth與第三
      人The Law Debenture Trust Corporation p.l.c簽訂之
      Security Trust Deed、Ever Wealth與相對人、第三人戊○○簽訂之Instrument、聲請人93年4月5日、4月8日、5
      月5日致相對人催告函及中譯文、聲請人於93年5月27 日
      向香港法院提出之破產宣告聲請狀及中譯文、香港法院93
      年6月7日指定臨時清算人之命令影本及中譯文、香港法院
      93 年7月7日繼續指定清算人之命令影本及中譯文、香港
      法院93 年7月14日宣告相對人破產之人命令影本及中譯文
      等件為證，並經證人即受香港高等法院指定擔任相對人為
      清算人之Kevin Edward Flynn到庭證述明確，堪信為真實
      。」等情，自堪信原告主張其為被告戊○○之債權人之事
      實為真實。
（二）被告雖辯稱戊○○所負僅為保證債務，應視原告對主債務
      人之求償情形云云，惟查：原告與訴外人Ever Wealth、
      被告戊○○及訴外人福方公司所簽訂之契約第21.1條及第
      21.3條分別明訂：「各保證人在此就公司債發行人關於該
      等公司債或本契約所訂已到期應清償之全部金額，保證人
      均對公司債持有人負無條件且不可撤銷之連帶保證責任」
      、「各保證人依第21條所負義務，應被視為承諾擔任主債
      務人，而非僅擔保人。」，是依上揭約定，被告戊○○非
      但僅為連帶保證人，更已視為承諾擔任主債務人，原告得
      逕向被告戊○○請求清償系爭債務甚明。
七、按當事人主張有利於己之事實者，就其事實有舉證之責任，
    民事訴訟法第277條前段定有明文。又原告於起訴原因已有
    相當之證明，而被告於抗辯事實並無確實證明方法，僅以空
    言爭執者，當然認定其抗辯事實之非真正，而應為被告不利
    益之裁判。（最高法院18年上字第1679號判例參照）經查，
    原告主張被告楊建志與被告丁○○間就系爭不動產並無支付
    系爭不動產之買賣價金，為通謀虛偽行為，且被告戊○○將
    系爭不動產陸續移轉予被告丁○○、丙○○係為規避其債權
    人即原告追償之安排等情，業據提出被告丁○○與被告戊○○於法務部調查局臺北市調查處之筆錄為證。而依被告丁○○95年3月14日於調查局臺北市調查處詢問時表示：「（問
    ：你與福方公司有無不動產交易？）答：沒有，但印象中我
    曾在93年中向戊○○（楊崑山次子）購買位於臺北市○○路
    ○段的土地、房屋，因為這個房子原設定給安泰商業銀行在
    敦化北路的分行抵押貸款，後來福方公司香港那邊出事了，
    戊○○徵詢我可否將這個土地、房屋過戶到我的名下，以免
    影響到安泰商業銀行的抵押事宜，我基於幫忙戊○○，便答
    應將這個土地、房屋過戶到我的名下，戊○○告訴我將前述
    土地房屋過戶給我是經由安泰銀行同意的，94年年中，戊○○安排將這個土地、房屋轉售給丙○○。」、「（問：你前
    述向戊○○購買土地及房屋，有無支付任何款項予戊○○？
    是否承受安泰銀行的貸款債務？）答：我沒有支付任何款項
    給戊○○，也沒有支付任何利息給安泰銀行，因為這個土地
    及房屋是戊○○提供給福方汽車公司向安泰銀行借款，所以
    利息應該是由福方汽車公司支付。」、「（問：（提示93年
    6 月30日福方公司出售台北市○○區○○段土地及建物予丁○○之不動產買賣契約書影本乙份）依該契約書所示，福方
    公司將上述不動產出售予你，與你前述不符，對此你有何解
    釋？）答：（經詳視後作答）該份契約書所載臺北市○○路
    ○段115、117號地下樓，指的是車庫，面積即是該契約書上
    所載2224.84平方公尺的1/138，這個車庫與前述戊○○所有
    的土地及房屋是一併過戶給我的，只是這個車庫的所有權人
    是屬於福方公司，當時也是設定給安泰銀行，94年年中土地
    及房屋售予丙○○，也一併將該車庫售予丙○○。」、「（
    問：（提示台北市大安地政事務所建物所有權狀影本乙份）
    據該權狀內容顯示，該建物所有權狀即為你前述福方公司出
    售予你之不動產，為何兩者所載之『權利範圍』，合約上為
    『138分之一』，建物所有權狀為『138分之3』？）答：（
    經詳視後作答）如我前述，戊○○有將前述仁愛路四段的土
    地及房屋過戶給我，而該權狀上的『138分之3』即包括車庫
    的1/138及戊○○土地的2/138。」等語，核與被告戊○○95
    年5月10日於調查局臺北市調查處詢問時亦表示：「（問：
    據丁○○95年3月14日於本處供稱：『戊○○徵詢我可否將
    這個土地、房屋過戶到我的名下，以免影響到安泰商業銀行
    的抵押事宜，我基於幫忙戊○○，便答應將這個土地、房屋
    過戶到我的名下…，我沒有支付任何款項給戊○○，也沒有
    支付任何利息給安泰銀行。』對此你有何解釋？）答：基本
    上我同意她的說法。」等語相符，是堪信原告主張系爭不動
    產之買賣，不僅買受人即被告丁○○或丙○○實際上並未曾
    支付任何買賣價款，且系爭不動產之買賣均係由被告戊○○
    連同福方公司所有位於同地址之停車位一同安排處理，確屬
    通謀虛偽之買賣，更益證本件被告戊○○與被告丁○○間就
    系爭不動產之債權及物權行為亦均屬通謀虛偽意思表示，而
    被告丙○○亦屬知情之事實為真實。又被告丁○○復無法提
    出足夠之反證證明其與被告戊○○之間有關買賣之債權行為
    以及受領不動產移轉之物權行為並非虛偽，自堪信原告此部
    分之主張為真實。又被告丙○○亦係戊○○所安排，自被告
    丁○○處受領系爭不動產之移轉登記，被告丁○○受領系爭
    不動產之移轉，既屬通謀虛偽而未取得所有權，其移轉系爭
    不動產予被告丙○○之行為即屬無權處分，而被告丙○○於
    受領時顯非屬善意之第三人，不受土地法第43條善意取得之
    保護，自亦無法取得系爭不動產之所有權至明。是原告以前
    開事實為由，請求確認被告戊○○與被告丁○○間之買賣契
    約和就系爭房地之所有權移轉行為無效，以及被告丁○○與
    被告丙○○間就系爭房地之所有權移轉行為均無效，為有理
    由，應予准許。
七、次查，本件系爭不動產業已於95年12月7日移轉予訴外人陳
    本發此有被告丁○○提出之系爭不動產登記謄本一份在卷可
    按，雖然依民事訴訟法第條之規定，並不影響本件當事人之
    認定，然而在實體上，被告丁○○、吳丙○○縱有故意協助
    被告戊○○脫產，或通謀虛偽之行為而應負回復原狀之義務
    或塗銷登記，然而該等義務業因系爭不動產已移轉予第三人
    陳本發而致履行不能，故而原告請求被告塗銷系爭不動產之
    所有權部分，已屬履行不能而無理由，此部分應予駁回。
八、綜上所述，本件原告之先位聲明一部有理由，一部無理由，
    又本件本院既認定原告先位主張之事實有理由，而肯認其部
    分之先位請求，就原告備位聲明部分即無庸裁判，附此敘明
    。
九、本件之事實及法律關係已臻明確，兩造之其餘主張陳述及攻
    擊防禦方法，對判決之結果無影響，爰不一一加以論述，附
    此敘明。
十、訴訟費用之負擔：民事訴訟法第79條。
中    華    民    國    97    年    4    月    30    日
                  民事第一庭      法  官  朱漢寶
以上正本係照原本作成
如對本判決上訴，須於判決送達後20日內向本院提出上訴狀
中    華    民    國    97    年    4    月    30    日
                                  書記官  陳彥樺


司法院資訊處製作；財團法人民間司法改革基金會備份。
